臺灣高雄地方法院刑事判決　　　　　　　96年度易字第1793號
公　訴　人　臺灣高雄地方法院檢察署檢察官
被　　　告　乙○○
上列被告因竊盜案件，經檢察官聲請簡易判決處刑（95年度偵緝
字第3258號），本院認不應以簡易判決處刑，改以通常程序，判
決如下：
    主  文
乙○○無罪。
    理  由
一、公訴意旨略以：被告乙○○夥同真實姓名年籍不詳男子共同
    意圖為自己不法之所有，於民國95年03月04日12時10分許，
    在高雄縣鳳山市○○○路139 號前，由被告以破壞車輛右前
    門門鎖之方式（毀損部分未據告訴），竊取放置在車牌號碼
    YN-2418 號自用小客車車內，丙○○所有內裝有補習班帳本
    、記帳本、電話簿、充電器、化妝品、新臺幣7,300 元等物
    之手提包乙只，得手後，搭乘該不詳姓名男子所騎乘車牌號
    碼H9E -392號重型機車離去之際，適為楊穎哲等人發現。旋
    於同日13時40分許，在高雄縣鳳山市○○街139 號前為警循
    線查獲，因認被告所為係犯刑法第321 條第1 項第3 款之攜
    帶兇器竊盜罪云云。
二、程序部分：
    按被告以外之人於審判外之言詞或書面陳述，除法律有規定
    者外，不得作為證據，刑事訴訟法第159 條固定有明文，惟
    被告以外之人於審判外之陳述，雖不符同法第159 條之1 至
    之4 規定，而經當事人於審判程序同意作為證據，法院審酌
    該言詞陳述或書面陳述作成時之情況，認為適當者，亦得為
    證據。又當事人、代理人或辯護人於法院調查證據時，知有
    第159 條第1 項不得為證據之情形，而未於言詞辯論終結前
    聲明異議者，視為有前項之同意，此亦據同法第159 條之5
    規定甚明。查證人丙○○、楊穎哲、姚自新、甲○○於警詢
    之證述、卷附贓物認領保管單，分別為被告以外之人於審判
    外之言詞及書面陳述，均屬於傳聞證據，惟檢察官及被告於
    本院準備程序及審判程序未對於上開證據爭執證據能力，並
    同意引為證據，本院審酌上開言詞及書面陳述作成時之證據
    取得過程並無瑕疵，且與待證事實具有關連性等情況，認為
    適當，應認依刑事訴訟法第159 條之5 第1 項之規定，得為
    證據，而有證據能力。
三、實體部分：
  (一)按犯罪事實應依證據認定之，無證據不得認定其犯罪事實；
    不能證明被告犯罪者，應諭知無罪之判決，刑事訴訟法第15
    4 條第2 項、第301 條第1 項定有明文。次按認定不利於被
    告之事實，須依積極證據，苟積極證據不足為不利於被告事
    實之認定時，即應為有利於被告之認定，更不必有何有利之
    證據，最高法院30年上字第816 號著有判例。所謂「積極證
    據足以為不利被告事實之認定」，依據同院76年臺上字第49
    86號判例意旨，係指據為訴訟上證明之全盤證據資料，在客
    觀上已達於通常一般之人均不致於有所懷疑、而得確信被告
    確曾犯罪之程度；若未達到此一程度，而有合理之懷疑存在
    時，即無從為有罪之確信。
  (二)本件公訴人認被告涉犯刑法第321 條第1 項第3 款之加重竊
    盜罪嫌，無非係以證人即被害人丙○○證述其財物遭竊；證
    人即現場目擊者楊穎哲證述被告即係當時行竊之人；證人即
    查獲員警潘易昇、鐘明全、白文欽證述查獲被告之過程；證
    人姚自新、甲○○證述，上開H9E-329 號重型機車未借予他
    人騎乘等語；上開機車之贓物認領保管單1 紙等為其論罪之
    憑據。訊據被告堅詞否認有何竊盜犯行，辯稱：伊係在路邊
    與友人聊天時，不知何緣故遭警逮捕，並未竊取被害人財物
    等語。
  (三)經查：
  1.證人即被害人丙○○對其財物遭竊過程，固於警詢及偵查中
    證稱：伊所有自小客車於95年3 月4 日上午9 時40分，停放
    在鳳山市○○里○○○路139 號前，惟於同日中午12時10分
    許，經人破壞右駕駛座車鎖，拿走放置在車內之皮包（內有
    補習班帳本、電話簿、記帳本、充電器、化妝品、書簿、現
    金7, 300元），當時有1 位學生家長跑進來跟我說，竊賊共
    有2 人，1 人在開車門，1 人在沒熄火的機車上等待等語甚
    明（見警1 卷第4 頁、偵2 卷第27頁），惟因證人丙○○上
    開所陳，僅係說明其皮包係於何時、地遭竊，未指證被告即
    為行竊之人，亦未陳稱目擊竊盜事實，顯見其所為證言，均
    屬遭竊之事後情狀，尚難以其證述內容，援引為被告觸犯竊
    盜罪之不利認定。
  2.證人即被害人之妹妹楊穎哲就其目擊竊嫌逃離現場經過，到
    庭證稱：「（問：95年3 月4 日是否看到丙○○車內財物遭
    竊？）答：當時我二姐的車停在補習班大門櫃台前45度角位
    置，我是坐在櫃台前面，距離該車約3 、4 公尺，我當時雖
    沒有看到我姐姐車內財物遭竊的情形，但有看到1 個人在機
    車上，機車是停在我姐姐車子後面，機車車頭跟我姐姐車頭
    是反向，後我又看到1 個人很快的跳到機車後座，該機車差
    一點翻車，他們2 人就很快把車騎走，這時有1 位先生走過
    來，問停在那裡的汽車是不是我們的，並說剛才那2 個人從
    車子裡面拎了1 包東西走，這時我姐姐才發現車子副駕駛座
    的車門被撬壞，裡面的東西被偷走。後來我們旁邊的人去追
    該車子，並記下車號」等語明確（見本院卷第27頁）。憑此
    目擊竊嫌之經驗，證人楊穎哲雖再證稱：我當時看到竊嫌上
    車的姿勢很奇怪，所以對其印象很深刻，而因當日係從45度
    角看到竊嫌側面，是從側面、髮型、身型、衣著判斷，該被
    告應該就是當日跳上車離去之竊嫌等語（見偵2 卷第43頁、
    本院卷第28頁），然依吾人日常生活經驗，縱為不同面貌之
    人，其側面、髮型、身型本即有可能因角度或其他外在因素
    而呈相似之情況，證人楊穎哲僅在短暫時間內目擊竊嫌逃離
    現場經過，未正面目擊嫌犯完整面目，能否單從側面、髮型
    及身型相似等情，認被告即係當時行竊之人，已非無疑。況
    因證人楊穎哲至警局指認被告時，被告身著衣物與竊嫌穿著
    已不相同，員警雖另於被告處扣得其隨身攜帶之衣服1 件，
    惟該衣服僅顏色與竊嫌身著衣服相同，至形式是否相同，證
    人楊穎哲無法確定等情，據其到庭證述甚明（見本院卷第28
    頁），足認證人楊穎哲於偵查中證稱可憑被告衣著判斷其即
    為竊嫌所語，亦非正確。
  3.按案發後之初次指認，無論係司法警察（官）調查或檢察官
    偵查中所為，常重大影響案件之偵查方向甚或審判心證，自
    當力求慎重無訛，故除被告或犯罪嫌疑人係社會（地區）知
    名人士、熟識親友、特徵顯著、曾長期近距接觸、現行犯或
    準現行犯，或其他無誤認之虞者，方得採行當面、單獨之指
    認外，皆應依訴訟制度健全國家之例，以「真人列隊指認」
    方式為之，不宜以單獨一人供指認，或僅提供單一照片，甚
    或陳舊相片，以作指認，更不得有任何暗示、誘導之不正方
    法，否則其踐行之程序即非適法，自難認已具備傳聞法則例
    外之可信性要件（最高法院95年度台上字第3241號判決意旨
    參照）。本件被告於上開竊案發生未久後，即於同日下午1
    時40分許，遭警查獲帶回派出所接受訊問，員警並於同日下
    午2 時許，通知證人楊穎哲到場，由其當面對被告加以指認
    等情，據證人即承辦員警楊仁和到庭證述明確（見本院卷第
    44頁），本件員警既係命被告1 人單獨供證人楊穎哲指認，
    揆諸前揭說明，此一指認程序已有遭受暗示、誘導之重大瑕
    疵，且證人楊穎哲後在偵查及本院審理中所為指認，亦有可
    能係受初次指認既有印象影響，可信度自然不高。
  4.被害人財物遭竊後，有現場目擊民眾記錄竊嫌騎乘機車車號
    為H9E-392 號等情，據被害人自述在卷甚明（見警詢卷第4
    頁），經員警查察結果，該H9E-392 號機車係甲○○所有，
    於95年3 月2 日晚上8 時，經甲○○停放在友人姚自新位於
    高雄縣鳳山市黃埔二村東3 巷85號住處門口遭竊等情，據證
    人甲○○、姚自新於警詢中證述甚詳（見警詢卷第11至14頁
    ），則因甲○○、姚自新於警詢中均僅陳述上開機車，係於
    何時、地遭竊，仍未指證被告即為行竊之人，亦未陳稱目擊
    竊盜事實，另該機車之贓物認領保管收據，亦僅係表示甲○○領回失竊車輛之證明資料，均難遽以其等證述內容，認定
    被告曾竊取上開機車，並騎乘該機車為本案竊盜犯行。
  5.被告遭查獲過程，據證人即員警潘易昇、鍾明全於偵查及審
    理中結證稱：當天我們在值班，勤務中心通知我們，有1 台
    失竊的H9E- 392號機車遭人置放在高雄縣鳳山市○○街139
    號前，我們前往該處路程中，曾經過高雄縣鳳山市○○路與
    瑞竹路口，於該處看到有3 個年輕人在那聊天，嗣到達現場
    後，並未看見機車旁邊有人，此時有一位婦人向我們告知她
    是報案人，因看到有兩位年輕人騎機車到該處後，將機車丟
    在路邊即離開，形跡可疑所以報警處理，我們詢問該婦人騎
    乘機車者是否為前方1 百公尺遠，瑞興路與瑞竹路口之年輕
    人，該婦人指認是其中2 名年輕人騎的，我們就將該2 人帶
    回警局等語（見偵2 卷第43頁、本院卷第29頁），顯見員警
    僅係因某婦人指認，被告曾騎乘上開遭竊之H9E-392 號機車
    ，認其涉有重嫌，始將之帶回警局，惟因證人就待證事實之
    敘述，可能因觀察過程、記憶及外力介入之影響而有瑕疵，
    或遺留空檔，是該婦人究係於何情形下目睹被告騎乘該車？
    又其如何確認離該車已有百公尺遠之被告即為騎乘機車之人
    ？均仰賴其到庭說明始能明瞭，惟經檢察官於偵查中命員警
    找尋其所稱婦人，員警始終無法查得該婦人身份並偕同到庭
    等情，有職務報告書1 紙在卷可參（見偵2 卷第20頁），自
    難僅憑員警片面聽聞之詞，即認該遭竊之H9E-392 號機車係
    被告騎至上開地點停放。
  6.被告否認曾為竊盜犯行，辯稱：伊於遭查獲前1 天，因為工
    作緣故，弄髒身上所穿衣物，伊乾弟簡文哲要伊將衣服、褲
    子留在他家清洗，直接穿著他的衣服回去，後伊於事發當天
    上午11時許至簡文哲住處，向他拿取前一天麻煩他清洗之衣
    物，接著又相約到鳳山國中聊天，走到瑞順路口時，遇到另
    一友人盧居洪，3 人即在該處聊天，直到被警察查獲為止等
    語（見本院卷第19、49頁），雖與證人簡文哲證稱：當日早
    上10、11時許，被告說要來我家拿我幫他洗的衣服，拿到衣
    服後，我們外出走到瑞順路口，遇到被告之朋友，3 人就在
    該處聊天等語大致相符（見本院卷第47頁），惟就被告衣物
    為何留於簡文哲處清洗等細節，證人簡文哲到庭證稱：在被
    查獲前1 天，被告說他沒有地方可洗衣服，拿1 大堆衣服到
    我家要我幫他洗衣服，被告並沒有向我借衣服穿回家等語（
    見本院卷第47頁），顯與被告所辯有所出入，致令人質疑其
    2 人所述之真實性。惟在證據法則上，惟若非有積極證據足
    以證明被告確有竊盜犯行，自不能以被告否認犯罪事實所持
    之辯解，不能成立，即遽為其有罪之認定，已有前揭最高法
    院30年上字第1831號判例意旨可資參照。本件缺乏積極證據
    可認被告有前揭竊盜犯行已如前述，揆諸前揭判例意旨，尚
    無法就被告否認之詞不能成立，遽認被告涉有公訴人所指之
    竊盜犯行。
  (四)綜上所述，堪認公訴人認定被告犯嫌所憑之證據，未達通常
    一般人均不致有所懷疑，而得以確信其為真實之程度。此外
    ，復查無其他積極證據足認被告有何竊盜犯行，揆諸首揭法
    條及判例意旨說明，自不能證明被告犯罪，應為無罪之諭知
    ，以昭審慎。
據上論斷，應依刑事訴訟法第452 條、第301 條第1 項，判決如
主文。
本案經檢察官丁○○到庭執行職務。
中　　華　　民　　國　　96　　年　　7 　　月　　6 　　日
                      刑事第十二庭  法　官  黃宗揚
以上證明與原本無異。
如不服本判決，應於送達後10日內，向本院提出上訴狀。
中　　華　　民　　國　　96　　年　　7 　　月　　9 　　日
                                    書記官  王壹理
